【裁判字號】    95,訴,321
【裁判日期】    950731
【裁判案由】    分割共有物
【裁判全文】
臺灣雲林地方法院民事判決               95年度訴字第321號
原      告  戊○○
訴訟代理人  甲○○
被      告  乙○○
            丁○○
            丙○○
上列當事人間請求分割共有物事件，本院於民國95年7 月17日言
詞辯論終結，判決如下：
    主  文
兩造共有坐落雲林縣斗六市○○○段二九九─一地號、地目旱、
面積０．一四三五公頃土地，以雲林縣斗六地政事務所民國九十
五年六月二十八日之複丈成果圖所示乙案方法分割，即：
符號（甲）部分面積０．００九七公頃土地分歸被告乙○○取得
。
符號（乙）部分面積０．０一九一公頃土地分歸被告丁○○取得
。
符號（丙）部分面積０．０一九一公頃土地分歸被告丙○○取得
。
符號（丁）部分面積０．０九五六公頃土地分歸原告取得。
訴訟費用由兩造按原應有部分比例負擔。
    事實及理由
一、原告主張：坐落雲林縣斗六市○○○段299 ─1 地號、地目
    旱、面積0.1435公頃土地（下稱系爭土地）為兩造所共有，
    應有部分原告為1480分之986 、被告丁○○、丙○○各為14
    80分之197 、被告乙○○為1480分之100 ，因系爭土地迄今
    仍保持共有，致土地均無法充分利用，而兩造間並未定有不
    能分割之期限，亦無因物之使用目的，不能分割之情形，為
    充分利用各共有人土地，爰依民法第823 條第1 項規定訴請
    裁判分割，請依雲林縣斗六地政事務所民國95年6 月28日之
    複丈成果圖所示乙案方法分割等語。
二、被告部分：
  (一)被告丁○○、丙○○同意原告主張之上開分割方案。
  (二)被告乙○○則以：伊前以高價向前手購買特定位置，自應分
    配該特定位置與伊，不同意原告之分割方案，請依雲林縣斗
    六地政事務所95年6 月28日之複丈成果圖所示甲案方法分割
    等語置辯。
三、原告主張系爭土地為兩造共有，應有部分原告為1480分之98
    6 、被告丁○○、丙○○各為1480分之197 、被告乙○○為
    1480分之100 ，共有人間並無不分割之特約，亦無因物之使
    用目的不能分割之情形，惟無法達成協議分割等情，業據原
    告提出地籍圖謄本、土地登記簿謄本各1 份為證，並經本院
    會同雲林縣斗六地政事務所測量員至現場履勘明確，製有勘
    驗筆錄在卷可稽，復為被告所不爭執，堪信原告之主張屬實
    。
四、按各共有人得隨時請求分割共有物，但因物之使用目的不能
    分割或契約訂有不分割之期限者，不在此限。又共有物之分
    割，依共有人協議之方法行之，分割方法不能協議決定者，
    法院得因任何共有人之聲請，命為左列之分配：一、以原物
    分配於各共有人。二、變賣共有物，以價金分配於各共有人
    ，民法第823 條第1 項、第824 條第1 項、第2 項分別定有
    明文。系爭土地既無不得分割之情形，共有人間亦無不分割
    之特約，再徵之被告乙○○不同意原告主張之分割方法，顯
    已無法協議分割以觀，足認兩造無法達成協議分割，則原告
    依上開規定請求裁判分割，為有理由，應予准許。
五、按裁判上定共有物之分割分法，法院有審酌共有物各種情形
    ，顧及共有人全體利益而自由裁量之權，不受任何當事人主
    張之拘束，最高法院著有29年上字第1792號、49年臺上字第
    2569號判例可資參照。查系爭土地形狀近似長方形，面積為
    0.1435公頃，西側臨7 米之既成巷道對外交通，北側臨他人
    所共有之7 米既成巷道供使用系爭土地內部之共有人出入，
    如現況圖（見雲林縣台西地政事務所95年3 月14日複丈成果
    圖）編號（Ａ）、（Ｂ）為鐵皮屋，面積為分別為0.0101、
    0.0031公頃，經濟價值不高等情，業經本院會同雲林縣斗六
    地政事務所勘驗現場明確，並製有勘驗筆錄，及該所95年3
    月14日土地複丈成果圖在卷可憑。被告乙○○雖主張依雲林
    縣斗六地政事務所95年6 月28日之複丈成果圖所示甲案方法
    分割，然：
  (一)被告乙○○雖主張係向前手購買特定位置，自應將該部分分
    配予伊等語，惟為被告所否認，且查系爭土地昔為被告乙○○前手與被告所共有，渠等按其應有部分對於共有物之全部
    有使用收益之權，且權利均等，是被告乙○○之前手僅得出
    賣其應有部分，而無權指定系爭土地之特定部分出賣予他人
    。又縱被告乙○○取得系爭土地高於系爭其他共有人及市價
    之情為真，惟按共有人之權利原則上均及於共有物之全部，
    基此，裁判分割共有物時，並不認為任一共有人對系爭共有
    物之特定部份享有優於其他共有人之權利，縱使部分共有人
    主張其付出較多代價取得共有物之應有部分，但此僅可認為
    付出代價的高低係個人的機會，不能認取得應有部分之對價
    較高者，即享有優於其他共有人之權利，應認各共有人之權
    利無軒輊之分，本院自應依公平原則，將系爭共有物分割予
    各共有人，是被告乙○○上開主張，尚不足取。
  (二)再被告乙○○主張依雲林縣斗六地政事務所95年6 月28日之
    複丈成果圖所示甲案方法分割，然依其主張之方案將致分配
    與系爭土地內部之被告丁○○、丙○○日後別無道路對外交
    通，而需賴他人所共有之7 米既成巷道對外交通，致被告丁○○、丙○○陷於不能通行之不安定感，並恐衍生通行權等
    之訴訟糾紛，是被告乙○○之分割方案要難採取。
  (三)本院審酌系爭土地依原告所主張之雲林縣斗六地政事務所95
    年6 月28日複丈成果圖所示乙案方法分割，係依兩造現使用
    區域為分割原則，變動較小，亦無他人互相配合之牽制，影
    響較小，分割後兩造取得之土地均屬方正，各共有人間均便
    於利用，並均臨道路出入方便，符合大多數人之利益，及土
    地之經濟利用，並經被告丁○○、丙○○同意此分割方案，
    故認依原告主張之分割方案即雲林縣斗六地政事務所95年 6
    月28日之複丈成果圖所示乙案方法分割對兩造較公平、合理
    ，且符合土地整體之利用價值，並兼及兩造間共有價值平等
    均衡原則，乃判決如主文第1項所示。
五、末查，分割共有物乃具非訟事件之性質，本院斟酌何種分割
    方法較能增進共有物之經濟效益，並兼顧兩造之利益，以決
    定適當之分割方法，不因何造起訴而有不同，故原告請求分
    割之訴雖有理由，惟關於訴訟費用負擔，以共有人全體各按
    其應有部分比例負擔，方屬事理之平，併此敘明。
六、訴訟費用負擔之依據：民事訴訟法第80條之1
中    華    民    國    95    年    7     月    31    日
                  民事第二庭    法  官  陳秋如
以上正本係照原本作成。
如對本判決上訴，須於判決送達後20日內向本院提出上訴狀（需
按他造人數提出繕本）。
中    華    民    國    95    年    7     月    31    日
                                書記官  王秀如


司法院資訊處製作；財團法人民間司法改革基金會備份。
